【裁判字號】    89,上易,1536
【裁判日期】    891229
【裁判案由】    詐欺
【裁判全文】
臺灣高等法院高雄分院刑事判決                  八十九年度上易字第一五三六號
    上訴人即
    自訴人    甲○○
    被    告  乙○○
右上訴人因被告詐欺案件，不服台灣屏東地方法院八十九年度自字第四八號中華民國
八十九年七月廿日第一審判決，提起上訴，本院判決如左：
    主  文
上訴駁回。
    理  由
一、自訴意旨略以：乙○○於民國（下同）八十二年二月間向自訴人佯稱要到法院標
    買房屋，資金不足，向自訴人借款新台幣（下同）五萬元，待其將標得房屋，即
    可以該房屋向銀行貸款以償還自訴人，並可於同年五月五日前償還，自訴人誤信
    其詞，遂貸與五萬元，同時由乙○○簽發面額為五萬元之本票一紙（以下稱系爭
    本票），惟乙○○自借得該筆款項後即不知去向，迄未償還，自訴人因認乙○○
    涉有刑法第三百三十九條第一項之詐欺罪嫌。
二、按犯罪事實應依證據認定之，無證據不得推定其犯罪事實，刑事訴訟法第一百五
    十四條定有明文。再者，認定不利於被告之事實，須依積極證據，茍積極證據不
    足為被告不利事實之認定時，即應為有利於被告之認定，更不必有何有利之證據
    ；又，認定犯罪事實所憑之證據，雖不以直接證據為限，間接證據亦包括在內；
    然而無論為直接證據或間接證據，其為訴訟上之證明，須於通常一般人均不致有
    所懷疑，而得以確信其為真實之程度者，始得據為有罪之認定；另，刑法第三百
    三十九條第一項詐欺罪之成立，以意圖為自己或第三人不法所有，以詐術使人將
    本人或第三人之物交付為要件。所謂以詐術使人交付，必須被詐欺人因其詐術而
    陷於錯誤，若其所用方法，不能認為詐術，亦不致使人陷於錯誤，即不構成該罪
    ，此有最高法院三十年上字第八一六號、七十六年臺上字第四九八六號及四十六
    年台上字第二六０號刑事判例可資參照。
三、本件自訴人認被告涉有詐欺之犯行，無非以其自稱被告向其稱要以所借款項標購
    房屋，並以標得之房屋向銀行貸款，三個月後償還自訴人，致自訴人陷於錯誤而
    交付款項，然被告迄未歸還等情，及被告所簽發之本票一紙為據。
四、訊據被告乙○○雖坦承自訴人所持系爭本票係其委託友人劉麗月簽發，惟否認有
    持向自訴人調借金錢，辯稱「這張本票是我授權劉麗月簽發的，因為八十二年我
    標到潘秋香的會，而簽發十幾張本票交給會首的。當初我請劉麗月寫好本票我拿
    去給潘秋香，潘秋香有向我要身分證影本，後來潘秋香倒會了，當時我還有一個
    活會一個死會，結清後會首要向會員收回我開出去的全部本票還給我。當時會首
    只有還給我幾張而已，其餘的票沒有還我，八十二年左右有人持我的本票來向我
    要錢，我有跟他們講這個情形，他們就沒有再向我要錢了。當時自訴人都沒有向
    我要過錢，我不認識自訴人，我沒有向自訴人借過錢，也絕對沒有交身分證影本
    給自訴人」等語；經質之證人劉麗月具結證稱「以前乙○○跟會的本票及她當會
    首的本票都請我開，由她蓋手印，系爭本票是她請我開給潘秋香的，開了十幾張
    ，由被告交給潘秋香的」及另證人趙金玉亦證稱「我證明本票是被告跟潘秋香的
    會開出來的，因為以前我們都跟潘秋香在一起，所以我知道」等語，均核與被告
    所辯各節相符，而查系爭本票並非被告親自簽發，如被告存心詐欺，當不致坦承
    本票為伊委託友人簽發，而自陷返還本票債務之責任，又據自訴人稱伊與被告並
    不相識，被告係伊妹妹陳銀香之朋友，是陳銀香帶被告來借錢的等語云云，惟據
    被告及其友人即證人劉麗月、趙金玉二人均稱不認識自訴人及陳銀香其人，而陳
    銀香既係自訴人之妹妹，自訴人竟無從提供其妹妹陳銀香之所在，以供本院傳訊
    調查坐實其之指訴，則被告所訴各節既無從舉證以實其說，則自訴人是否親由被
    告處取得系爭本票，實堪質疑，又縱若被告係表示要以所借之款項標購房屋，所
    借款項僅有五萬元，自訴人又與被告素昧平生，自訴人是否會因此陷於錯誤而即
    相信被告確係要以此五萬元標購房屋，亦非無疑？末查，自訴人指稱被告於八十
    二年間即向其佯稱於標得房屋後即可向銀行貸款以償還自訴人，並約定於同年五
    月五日即可償還，則若自訴人果因被告之詞而受騙，其至遲於該年五月之後即可
    發現，而據自訴人自己所提出之被告之戶籍謄本及本票所示，被告於八十二年八
    月之前，其戶籍仍設在本票上所載地址，若自訴人果因被告之詞受騙，早於八十
    二年間即可提出訴訟，詎自訴人竟未為之，遲至七年多之後始行自訴，則被告是
    否曾對自訴人施用詐術使自訴人陷於錯誤，顯非無疑。本件被告並未否認本票之
    真正，自訴人持有該紙本票，縱係因票據為無因證券，自訴人得對被告行使票據
    追索權，然並不因而僅得單憑自訴人片面之指訴而逕行推論被告有向自訴人詐欺
    五萬元之款項。
五、是自訴人認定被告犯嫌所憑之證據，即未達通常一般人均不致有所懷疑，而得以
    確信其為真實之程度，此外復查無其他積極證據足認被告有何詐欺犯行，原審因
    而適用前揭法條及判例，為被告無罪之諭知，核無違誤，自訴人仍執陳詞指摘原
    判決不當，為無理由，應予以駁回。
六、本件自訴人經合法傳喚，無正當理由不到庭，爰不待其到庭陳述，逕行判決。
據上論斷，應依刑事訴訟法第三百六十八條、第三百六十四條、第三百卅一條第一項
，判決如主文。
中    華    民    國        八十九      年     十二     月    二十九    日
                              臺灣高等法院高雄分院刑事第五庭
                                  審判長法官  吳水木
                                        法官  洪慶鐘
                                        法官  惠光霞
右正本證明與原本無異。
不得上訴。
                                      書記官  高惠珠
中    華    民    國         九十       年      一      月      二      日
                  Ｈ


司法院資訊處製作；財團法人民間司法改革基金會備份。
